【裁判字號】    89,上易,67
【裁判日期】    890614
【裁判案由】    返還不當得利
【裁判全文】
臺灣高等法院民事判決                     八十九年度上易字第六七號
    上  訴  人   甲○○○
    訴訟代理人   余恭權
    上  訴  人   乙○○
    共      同
    訴訟代理人   徐揆智律師
    被上訴  人   丙○○       住台北市○○○路○段二八號
    訴訟代理人   黃啟瑞       住台北縣泰山鄉○○路十八巷二八之二號
右當事人求返還不當得利事件，上訴人對於中華民國八十八年十二月二十八日臺灣台
北地方法院八十八年度訴字第三四○九號第一審判決提出上訴，本院判決如左：
    主      文
原判決命上訴人給付之金額逾新台幣壹拾陸萬肆仟零肆元本息部分及該部分假執行之
宣告暨訴訟費用之裁判均廢棄。
右廢棄部分，被上訴人在第一審之訴及其假執行之聲請均駁回。
其餘上訴駁回。
第一、二審訴訟費用由被上訴人負擔五分之四，餘由上訴人負擔。
    事      實
甲、上訴人方面：
一、上訴聲明：
    (一)原判決不利於上訴人部分廢棄。
    (二)右廢棄部分被上訴人在第一審之訴及其假執行之聲請均駁回。
    (三)第一審、二審之訴訟費用由被上訴人負擔。
二、陳述：除與第一審判決記載相同者引用外，並補稱：
    (一)本件門牌台北市○○街○段五十九號及漢口街二段卅四巷十六號地上房屋，係
      原始起造人余陳璧月贈與上訴人甲○○○，嗣因余陳璧月之土地被查封拍賣，
      地上房屋未一併查封拍賣，導致土地與其上房屋非屬同一人所有，產生法定地
      上權問題，是以被上訴人雖向法院標得前開土地，但基於基地所有人地位應有
      容忍房屋所有人繼續使用土地之義務，上訴人即非無權占有，被上訴人提起本
      件不當得利之請求即無理由。
    (二)當事人間既因拍賣而產生法定地上權，並非當事人基於雙方自由意志所立，自
      無訂定租金之可能，在沒有約定前係無償性質，當事人如就地租事項有所爭執
      ，應由法院裁判，未經法院為判決前，上訴人取得法定地上權，並不負有給付
      租金之義務，自無相當租金之利益可言，從而被上訴人請求相當租金之利益，
      亦屬無據。
    (三)系爭武昌街二段五十九號房屋，於民國（下同）八十六年七月十二日出賣予余
      漢卿，同年月日上訴人乙○○即已點交予余漢卿，旋於同年七月十六日即為被
      上訴人強行換鎖並遷入使用，從而，被上訴人主張乙○○佔用至八十六年七月
      卅一日止乙節，根本與事實不符。
    (四)乙○○係向甲○○○承租系爭房屋並按期給付租金，並無不當得利。況伊租用
      漢口街二段卅四巷十六號部分，僅○．○○一四公頃而已，只放桌椅供朋友喝
      茶聊天使用，不適於商業使用，更未經商，如按申報地價年息百分之八計算租
      金，實屬偏高。
    (五)系爭臨武昌街五十九號部分面積為○．○○三六公頃，原係分租王銘寶使用，
      被上訴人標得土地後，制止王銘寶再行使用，故其於八十六年七月七日即騰空
      交還該屋予乙○○，乙○○於同年月十二日還予甲○○○，由甲○○○同日點
      交給房屋買受人余漢卿，是以被上訴人主張甲○○○佔用至同年七月卅日，與
      事實不符。而且其上建物面積奇小，無起居空間，亦無衛浴廚房，使用價值不
      大，若以申報地價年息百分之九計算租金，尚嫌偏高。
    (六)本件三一四之一及三一五地號土地上所有未保存登記之建物，確係余陳璧月分
      兩次贈與甲○○○，第一次贈與於七十年六月間，贈與契約因年代久遠而尋找
      不到，上訴人雖僅能提出第二次七十七年十月三日贈與契約，然起造當時地上
      原有建物，比目前存在建物範圍還大，現存土地上所有建物均為余陳璧月所起
      造，且均已贈與甲○○○而為其所有，縱使上訴人無法舉證，亦應屬原始起造
      人所有，不會是被上訴人的。
三、證據：除原審所提證據外，補提切結書、買賣契約及死亡證明書各一件、最高法
          院民事判例影本兩份及台北地檢署起訴書一件為證。
乙、被上訴人方面：
一、答辯聲明：
    (一)駁回上訴。
    (二)上訴費用由上訴人負擔。
二、陳述：除與第一審判決記載相同者引用外，並補稱：
    (一)系爭漢口街二段卅四巷十六號為水泥磚砌，武昌街二段五十九號則為鋼架，二
      者屬不同結構，應是不同時間蓋的，怎會有後蓋而先為贈與之情形？又系爭建
      物為違章建築，當事人僅取得事實上處分權，故其贈與契約是否有效，仍有疑
      問？又上訴人稱系爭兩棟房屋為余陳月英所受贈與，其門牌調整係在贈與之後
      ，並非事實。
    (二)且上開建物占用面積達六十三平方公尺，上訴人所提契約書上載之贈與面積僅
      為三十四．七○平方公尺，且如依上訴人所言，該二棟建物係相連，均為該贈
      與契約範圍所及，則其為何贈與面積僅為三十四．七○平方公尺，二者亦顯不
      相當。
    (三)乙○○所提之承諾書，內容係指就以後稅金部分由被上訴人負責，並未承諾到
      不當得利的部分。
    (四)縱使房屋屬於原所有人，亦非上訴人甲○○○得主張。
    (五)台北地方法院八十四年民執甲字第一二五○七號執行事件，甲○○○亦僅主張
      漢口街建物為其所有，而並未主張武昌街部分，可知伊並無武昌街建物之所有
      權。
三、證據：援用原審之立證方法，並聲請本院履勘現場及通知建成地政事務所派員到
          場測量。
    理      由
一、本件被上訴人主張：伊於八十六年三月三日在台灣台北地方法院拍得系爭坐落台
    北市○○區○○段二小段三一四─一及三一五地號土地，並於八十六年三月十日
    辦妥所有權登記，上開兩筆土地上為上訴人甲○○○所有之建物（門牌號碼為台
    北市○○街○段三十四巷十六號及台北市○○街○段五十九號）無權占有；該建
    物分為二部分，一部分由上訴人甲○○○出租予他人，另一部分則由上訴人乙○
    ○出租予他人使用；上訴人等無權占有被上訴人系爭土地，受有相當於租金之利
    益，並致被上訴人受有損害，爰依不當得利之規定，請求判決(1)上訴人甲○○○
    應給付被上訴人五十八萬零六百一十一元，及自訴狀繕本送達翌日起至清償日止
    ，按年息百分之五計算之利息。(2)乙○○應給付被上訴人四十萬七千六百零一元
    ，及自訴狀繕本送達翌日起至清償日止，按年息百分之五計算之利息。(3)上訴人
    甲○○○、陳世國於四十萬七千六百零一元之範圍內，其中任一項上訴人給付時
    ，他項上訴人於該給付範圍內同免責任。（原審判命上訴人甲○○○應給付被上
    訴人新台幣貳拾柒萬零肆佰伍拾陸元，及自八十八年九月十日起至清償日止按年
    息百分之五計算之利息。上訴人乙○○應給付被上訴人新台幣貳拾柒萬零伍佰柒
    拾玖元，及自八十八年九月十日起至清償日止，按年息百分之五計算之利息。前
    二項其中一項上訴人給付時，他項上訴人於該給付範圍內同免責任。駁回被上訴
    人其餘之訴，被上訴人就其敗訴部分，未據聲明不服。）
二、上訴人甲○○○則以：系爭兩部分建物原均為余陳璧月所有，出租予上訴人乙○
    ○期間始有門牌整編為前開二門牌號碼，系爭建物已出租予乙○○，並由其轉租
    予他人，現占有人應為上訴人乙○○及其次承租人，伊並非無權占有人，系爭租
    金均由上訴人乙○○收受，與上訴人甲○○○無涉。上訴人乙○○則以：系爭建
    物已於八十六年七月十二日返還被上訴人，並有付至八十六年六月之租金予上訴
    人甲○○○父親，被上訴人請求返還不當得利，自有未合等語，資為抗辯。
三、(一)按土地與房屋為各別之不動產，各得單獨為交易之標的，且房屋性質上不能與
      土地使用權分離而存在，亦即使用房屋必須使用該房屋之地基，故土地及房屋
      同屬一人，而將土地及房屋分同時或先後出賣，其間雖無地上權之設定，然除
      有特別情事，可解釋當事人之真意，限於賣屋而無基地之使用外，均應推斷土
      地承買人默許房屋承買人繼續使用土地。（最高法院四十八年台上字第一四五
      七號判例參照）。次按土地與房屋同屬一人，而將土地及房屋分開同時或先後
      出賣時，依最高法院四十八年台上字第一四五七號判例，應推斷土地承買人默
      許房屋承買人繼續使用土地，參照該判例之原判決全部裁判意旨，係認為使用
      土地之所有人對土地所有人應支付相當之代價，則其法律關係之性質，當屬租
      賃。至其租金數額，如當事人間不能協議決定，當可訴請法院裁判。其再因轉
      讓而承受土地所有權人，應有民法第四百二十五條之適用，其再因轉讓而繼受
      房屋所有權之人，則除有反對之特約外，應推斷土地所有人對之默許其繼續承
      租，故不問其後為轉讓土地或轉讓房屋，其土地所有權之承受人對房屋所有人
      或房屋所有權之承受人對土地所有人，均繼續其原來之法律關係（最高法院七
      十三年五月八日七十三年度第五次民事庭會議決議參照）。
    (二)查本件系爭台北市○○段○○段三一四之一及三一五地號土地，原為訴外人余
      陳璧月所有，其上門牌號碼台北市○○街○段三十四巷十六號面積三四．七○
      平方公尺地面層建物亦原屬余陳璧月所有，於七十七年十月三日贈予上訴人甲
      ○○○，系爭三一四之一及三一五地號土地則於八十六年三月十日由被上訴人
      拍定取得。以上事實有建築改良物贈與所有權移轉契約書影本、台灣台北地方
      法院不動產權利移轉證書影本、土地登記簿謄本附卷可稽，系爭三四．七○平
      方公尺台北市○○街○段三十四巷十六號地面層建物及其基地，既原同屬余陳
      璧月所有，嗣分別因贈與及拍賣而為甲○○○及被上訴人所有，則依前開說明
      ，應認被上訴人默許繼受取得房屋之上訴人甲○○○繼續使用土地，自非屬無
      權占有，亦非無法律上原因而受有利益，與不當得利之法定要件有間，是以被
      上訴人據以不當得利返還相當於租金利益之請求，自屬無據。
    (三)次查，系爭建物分別為簡單鐵皮及木造平房之違章建築，經本院勘驗屬實，有
      勘驗筆錄可憑，均屬未辦第一次建物保存登記之建物，上訴人甲○○○所受贈
      與之標的範圍，依卷附贈與所有權移轉契約書所載，受贈標的為漢口街二段卅
      四巷十六號，面積為零點零零三四七公頃。原判決認余陳璧月贈與上訴人甲○
      ○○之建物如原判決附圖Ｃ、Ｄ部分，惟查，該部分面積合計僅○．○○一五
      公頃，而上訴人甲○○○所受贈與之建物面積為○．○○三四七公頃，經本院
      囑託地政事務所測量，如附圖甲、乙部分之建物，均應係余陳璧月贈與上訴人
      甲○○○之建物。該如附圖甲、乙部分，上訴人並非無權占有，即非不當得利
      。因此，除原判決附圖Ｃ、Ｄ部分建物外，尚有○．○○二三二公頃土地上建
      物仍係上訴人甲○○○受贈於余陳璧月之建物。
    (四)被上訴人所有之系爭三一四之一及三一五地號土地，面積共計○．○○六三公
      頃，有台北市建成地政事務所複丈成果圖附卷為憑，為兩造所不爭執，上訴人
      甲○○○受贈取得系爭基地上之建物，面積為○．○○三四七公頃，上訴人就
      此部分土地之使用，既屬有權占有，自非不當得利。
四、(一)如附圖甲、乙部分外之地上建物，上訴人雖辯稱亦係余陳璧月原始建築並贈與
      上訴人甲○○○。但為被上訴人所堅詞否認，上訴人並自承無證可據，本院自
      不能逕為採信。
    (二)系爭三一四之一及三一五地號土地除上開○．○○三四七公頃部分外，既屬被
      上訴人所有，上訴人無權占用，被上訴人本於不當得利之法律關係，請求上訴
      人返還占有系爭土地相當於租金之利益，為有理由。按建築基地之租金，依土
      地法第一百零五條準用同法第九十七條之規定，以不超過申報地價額年息百分
      之十為限。查本件上訴人無權占用之土地面積為二八點三○平方公尺（即建物
      使用土地面積總和○．○○六三公頃，減去上訴人甲○○○受贈與之建物面積
      ○．○○三四七公頃，等於○．○○二八三公頃，換算後為二八．三○平方公
      尺），查其申報地價為每平方公尺為十八萬八千零三十元，有台北市地價謄本
      為證，本院斟酌系爭基地座落於西門町之商業區，交通便利，工商業繁榮發達
      ，惟其上建物老舊簡單，現從事素食店及水餃麵店，上訴人利用基地之經濟價
      值及所受利益等情狀，認被上訴人請求按地價總額百分之十計算相當於租金之
      不當得利數額稍嫌過高，認以百分之九計算較為適當。另關於本件無權占用日
      數之計算，被上訴人主張應自八十六年三月十日起至八十六年七月三十日，上
      訴人等則抗辯伊於同年七月十二日即遷出，並無如被上訴人所主張占用那麼多
      天等語。查甲○○○於同年七月十二日因將房屋出賣於訴外人余漢卿，並於同
      日點交予房屋買受人余漢卿，此有買賣契約可稽，其上訂約日及上訴人甲○○
      ○親自簽收價金日期均記載為八十六年七月十二日，且該買賣契約書約款第五
      項，亦明文約定現住人願意無條件於八十六年七月十三日遷讓點交給買方，又
      被上訴人又末能立證證明上訴人等占用至同年七月三十日，則上訴人等使用該
      基地應係至同年七月十二日，事證明確。茲計算如下：
      1.自八十六年三月十日起至上訴人等遷讓房屋之日止，即至八十六年七月十二
        日止，共計為一百二十五日，按系爭土地申報地價每平方公尺為十八萬八千
        零三十元，依申報地價百分之九計算其所受相當於租金之不當得利為：（小
        數點以下均四捨五入）
        (1)占用天數：一百二十五日。
        (2)占用面積為二八．三○平方公尺。
        (3)其每年每平方公尺租金為一萬六千九百二十二元（即十八萬八千零三十元
          乘以百分之九）。租金總額為十六萬四千零四元（即一萬六千九百二十二
          元乘以二八．三○平方公尺除以三百六十五天乘以一百二十五日）。
      2.以上合計，上訴人等應給付上訴人十六萬四千零四元。上訴人等其中一人向
        被上訴人為給付時，他項上訴人於該給付範圍內同免責任。被上訴人此範圍
        內之請求，應予准許，逾此範圍被上訴人之請求，不應准許。
五、綜上所述，原審於十六萬四千零四元本息部分為被上訴人勝訴之判決並以供擔保
    為條件准予假執行之宣告，核無違誤。上訴意旨指摘原判決此部分不當，求予廢
    棄，為無理由。逾前開範圍，原審為上訴人敗訴之判決，自有未合，上訴意旨求
    予廢棄改判，為有理由，應由本院廢棄改判，並駁回該部分被上訴人在第一審之
    訴及其假執行之聲請。
據上論結，本件上訴為一部有理由，一部無理由，依民事訴訟法第四百四十九條第一
項、第四百五十條、第七十九條但書判決如主文。
中      華      民      國      八十九      年     六     月    十四    日
                                     臺灣高等法院民事第四庭
                                         審判長法  官  李  瓊  蔭
                                               法  官  張      蘭
                                               法  官  楊  豐  卿
右正本係照原本作成。
不得上訴。
中      華      民      國      八十九      年     六     月    十七    日
                                               書記官  何  家  娟


司法院資訊處製作；財團法人民間司法改革基金會備份。
